【裁判字號】    98,簡上,589
【裁判日期】    980831
【裁判案由】    水污染防治法
【裁判全文】
臺灣高雄地方法院刑事判決             98年度簡上字第589號
上  訴  人
即  被  告  乙○○
選任辯護人  李永裕律師
上列上訴人即被告因違反水污染防治法案件，不服本院高雄簡易
庭於民國98年5 月14日以98年度審簡字第1328號所為之第一審刑
事簡易判決（聲請簡易判決處刑案號：98年度偵字第6212號），
提起上訴，本院管轄之第二審合議庭判決如下：
    主  文
原判決撤銷。
乙○○事業負責人，事業不遵行主管機關依水污染防治法所為停
工之命令，處拘役伍拾日，併科罰金新臺幣拾萬元。拘役如易
科罰金、罰金如易服勞役，均以新臺幣壹仟元折算壹日。
    事  實
一、乙○○自民國97年6 月17日起，擔任址設高雄縣仁武鄉○○
    村○○路329-3 號之赤崁科技股份有限公司（已97年7 月17
    日更名為「飛寶動能股份有限公司」，下均稱為「飛寶公司
    」）仁武分公司之負責人。緣飛寶公司仁武分公司之前身（
    即赤崁科技股份有限公司仁武分公司，下稱赤崁公司）前於
    96年5 月9 日間，因未依高雄縣政府許可之放流口排放廢（
    污）水，而逕行繞流排放於地面水體，經高雄縣政府於96年
    6 月22日以府環三字第0960133858號函裁處赤崁公司罰鍰新
    臺幣45萬元並命就產出廢水之製程停工。乙○○擔任飛寶公
    司負責人後，明知上情，亦明知飛寶公司仁武分公司與赤崁
    公司係同一法人，僅公司名稱變更，欲再行動工，仍需向主
    管機關申請復工，經主管機關核准後方得為之，竟仍於97年
    6 月17日後某日起，不遵守主管機關所為之停工命令，逕自
    在上開地點復工，嗣於97年7 月17日上午10時許，經高雄縣
    政府環保局會同行政院環保署環境督察總隊南區環境督察大
    隊及內政部警政署環境保護警察隊前往上址稽查時查獲上情
    。
二、案經高雄縣政府警察局仁武分局報請臺灣高雄地方法院檢察
    署檢察官偵查後聲請簡易判決處刑。
    理  由
壹、證據能力部分：
一、按被告以外之人於檢察事務官、司法警察官或司法警察調查
    中所為之陳述，與審判中不符時，其先前之陳述具有較可信
    之特別情況，且為證明犯罪事實存否所必要者，得為證據，
    刑事訴訟法第159 條之2 定有明文。經查，證人江恆光就被
    告乙○○是否知悉高雄縣政府於96年6 月22日所為停工處分
    一情，證人江恆光先前於檢察事務官詢問中係證稱：我有向
    被告報告停工處分的事，也有將除編號1 、6 之基板生產流
    程以外其餘製程均有進行之事向被告報告，被告知道會產生
    廢水的事等語，惟嗣後於審判中翻異前詞，證稱：被告是於
    97 年8月份時才知悉停工處分，因我交接完後，於公司暫時
    未擔任任何職務，只擔任董事，後來他們要求我在97年8 月
    到任仁武分公司總經理，我的任務是為將仁武廠的業務結束
    ，我就有向被告報告這個工廠要停工等語。本院審酌證人江
    恆光於受檢察事務官詢問時之外部情狀，檢察事務官係於97
    年10月2 日前往飛寶公司仁武分公司勘查時，於該公司就訊
    證人江恆光，訊末亦均經檢察事務官交付筆錄予其確認無訛
    後簽名，且本院復查無檢察事務官有以強暴、脅迫、利誘等
    不正方式取得其等之供述，足認其當時陳述符合真意。此外
    ，證人江恆光於受檢察事務官詢問時距案發時間較近，且其
    當時供述並無受被告或其他證人影響之可能，又審酌證人於
    受檢察事務官詢問所為陳述之情形，亦無受其他外力干擾之
    虞，應認具有可信之特別情況。又按被告是否為飛寶公司仁
    武分公司實際負責人而知悉公司受停工處分與違反該處分復
    工為排放廢水製程之事，均為認定被告犯罪事實存否所必要
    查明之事項，證人江恆光係飛寶公司仁武分公司前任負責人
    ，其就關於上開事項之證述即為證明被告犯罪事實存否之必
    要證據。綜上，應認證人江恆光於檢察事務官詢問時之陳述
    得作為本案之證據。
二、按除顯有不可信之情況外，公務員職務上製作之紀錄文書、
    證明文書，及從事業務之人於業務上或通常業務過程所須製
    作之紀錄文書、證明文書，亦均得為證據，刑事訴訟法第15
    9 條之4 第1 、2 款定有明文。查卷附之經濟部工廠登記證
    、高雄縣政府高縣營合字第08902709號營利事業登記證影本
    、營利事業登記基本資料查詢資料、營利事業關係人資料查
    詢資料、營利事業登記資料查詢資料、公司登記資料查詢資
    料，為公務員職務上做成之證明或紀錄文書；卷附之員工簽
    到簿、液態組氯化銅測試紀錄表影本，為從事業務之人於業
    務上或通常業務過程所須製作之紀錄文書。且經查上開文書
    均無顯不可信之情況，均應具有證據能力。
三、按被告以外之人於審判外之陳述雖不符刑事訴訟法第159 條
    之1 至之4 等4 條之規定，而經當事人於審判程式同意作為
    證據，法院審酌該言詞陳述或書面陳述作成時之情況，認為
    適當者，亦得為證據；當事人、代理人或辯護人於法院調查
    證據時，知有前項不得為證據之情形，而未於言詞辯論終結
    前聲明異議者，視為有前項之同意，刑事訴訟法第159 條定
    有明文。經查，證人黃美雲前於警詢中所為證述，及卷附之
    高雄縣政府96年6 月22日府環三字第0960133858號函文、高
    雄縣政府97年10月2 日府環三字第0970227509號函文、行政
    院環保署環境督察總隊南區環境督察大隊97年7 月11日稽查
    督察紀錄，均為被告以外之人於審判外所為之書面陳述，屬
    傳聞證據，且無刑事訴訟法第159 條之1 至之4 等4 條規定
    情形，又檢察官、被告、辯護人均已知悉該陳述屬傳聞證據
    ，且於本院言詞辯論終結前均未聲明異議，本院審酌上開證
    據於作成時亦無任何不適當之情況，認以之作為本案之證據
    ，應屬適當，故上開證據應有證據能力。
貳、實體部分：
一、訊據被告乙○○固坦承飛寶公司仁武分公司於前揭時間違反
    停工命令排放廢水之事實，惟矢口否認有何不遵行主管機關
    依水污染防治法所為停工之命令之犯行，辯稱：我是公司的
    負責人，但沒有參與仁武廠的經營，也不了解其運作的狀況
    ，江恆光於97年4 月解任以後，雖然還擔任公司的董事，但
    公司職務則由另一名張益欽執行長負責，我的重心是在開發
    電動機車業務，張益欽會比較清楚仁武廠的事情，我從來沒
    有與仁武公司的人員開過會，也沒有到那邊看過云云。辯護
    人則為被告辯稱：飛寶公司為上櫃公司，具有相當之規模，
    企業內部分層負責，被告不可能親自處理各個部分之業務，
    又因公司採取執行長制度，實際業務經營由執行長負責，故
    主張被告並非公司之實際負責人，並非水污染防治法第38條
    之處罰對象等語。經查：
  (一)被告於97年6 月17日起擔任飛寶公司及該公司仁武分公司之
    負責人一節，又該公司即為飛寶公司仁武工廠，主要經營電
    路板印刷等事實，業據被告供承屬實，並有飛寶公司仁武分
    公司營利事業登記公示資料查詢1 份、營利事業登記抄本2
    份、經濟部工廠登記證、高雄縣政府高縣營合字第08902709
    號營利事業登記證影本、營利事業登記基本資料查詢資料、
    營利事業關係人資料查詢資料、營利事業登記資料查詢資料
    、公司登記資料查詢資料、高雄縣政府97年10月2 日府環三
    字第0970227509號函可佐（見警卷第24至26頁，偵卷第16至
    24 、68 頁）。又飛寶公司仁武分公司前於96年5 月9 日經
    高雄縣政府環境保護局派員稽查，發現該公司之事業廢（污
    ）水未依高雄縣政府許可之放流口排放，而逕行繞流排放廢
    （污）水於地面水體，又經現場檢測及取樣送驗結果，所排
    放廢（污）水之PH值為3.6 （標準現值為6.0-9.0mg/L） ，
    分別違反水污染防治法第7 條第1 項、第18條第1 項規定，
    經該局予飛寶公司仁武分公司陳述意見機會，經該公司陳述
    意見後，該局仍認為飛寶公司仁武分公司未依許可排放污水
    事證明確，而依水污染防治法第46條及違反水污染防治法嚴
    重污染案件罰鍰額度裁量基準之規定，於96年6 月22日以府
    環三字第0960133858號函附第00-000-0 00000號裁處書裁處
    飛寶公司45萬元之罰鍰，並勒令就產出之廢水之製程停工，
    均為被告乙○○所不爭執，且為證人黃美雲於警詢時，證人
    江恆光於檢察事務官詢問時證述明確（見警卷第10至12頁，
    偵卷第30至33頁），並有高雄縣政府96年6 月22日府環三字
    第0960133858號函、第00-000-000000 號裁處書等件在卷可
    資佐證（見偵卷第69至71頁），是上開事實自堪認定。
  (二)又經高雄縣政府為上開處分以後，飛寶公司仁武分公司竟違
    反處分復工，並且持續就產出之廢水之製程進行作業，至97
    年7 月11日始為環保局之督察隊查獲該公司正在進行產出之
    廢水之製程，而有違反主管機關上開停工處分之情事等事實
    ，亦均為被告乙○○所不爭執，且為證人黃美雲於97年7 月
    11日檢察事務官詢問時證稱：我從96年6 月起開始接辦廢水
    專責部分，工作內容為操作廢水、空污處理設備及化驗工作
    、公安管理業務、廢棄物管理業務等，97年7 月11日日稽查
    人員進入公司稽查時公司當時有營運，公司製程中有水洗印
    刷電路板，清洗溶液是以加3 % 硫酸水清洗，清洗過後之廢
    水會流入廢水處理設施內，公司有設置廢水處理設備，廢水
    放流口位在公司廠外牆邊，因停工後廢水產生少，廢水排放
    時間不一定，要等廢水儲存槽滿了才排放；公司自96年6 月
    22日至今97年7 月11日還沒有正式向環保機關提出復工或試
    車；又公司所設廢水處理設備有在運做，要等生活污水製程
    3 % 硫酸水滿了以後才有處理，96年6 月22日至今，公司產
    出廢水之製程斷斷續續都有在營運作業等語明確（見警卷第
    10頁反面、11頁）；此外，飛寶公司受前開停工處分以後，
    有違反停工處分復工一節，並有員工簽到簿、液態組氯化銅
    測試紀錄表在卷可資佐證（見偵卷第37頁以下、57頁）；再
    至97年7 月11日，高雄縣政府環保局會同行政院環保署環境
    督察總隊南區環境督察大隊、內政部警政署環境保護警察隊
    前往飛寶公司仁武分公司稽查，當場查獲該公司違反規定復
    工而進行排放廢水製程等情節，則有行政院環保署環境督察
    總隊南區環境督察大隊稽查督察紀錄1 份、照片16張、97
    年10月2 日稽查督察紀錄1 份可證（見警卷第26至37頁，偵
    卷第68頁）。從而，飛寶公司仁武分公司違反上開停工處分
    逕行復工，且持續進行排放廢（污）水製程，至97年7 月11
    日被查獲時仍有進行排放廢（污）水製程等事實均堪以認定
    。
  (三)至於辯護人為被告辯稱：被告雖為飛寶公司登記之負責人，
    但因為飛寶公司採取專業經理人制度，故被告平時僅就公司
    各重大事項做成決策，實際並不過問公司事務，飛寶公司及
    其分公司之日常營運事項，均委由專業經理人張益欽掌理，
    就本案飛寶公司仁武分公司廢水處理過程，亦均由公司幹部
    分層負責，被告並未參與，亦不知情，則被告非實際參與公
    司業務執行者，應非可認為係公司實際負責人，又被告於停
    工命令時尚未任職於飛寶公司，對於停工命令亦不知情，則
    於97年7 月11日飛寶公司被查獲違反停工命令而再行復工排
    放廢水情事時，被告擔任負責人未滿1 個月，無從得知上開
    停工命令，更無從指示員工再行復工等語。另被告亦辯稱：
    其原本並不知情飛寶公司仁武分公司遭勒令停工處分云云。
    惟查：關於被告知悉飛寶公司仁武分公司受上開停工處分與
    該公司持續進行產製廢水流程一節，據證人即飛寶公司仁武
    分公司前任負責人江恆光於檢察事務官詢問時證稱：高雄縣
    政府命令停工處分後，公司有提出訴願，但訴願被駁回，之
    後公司有停工一段時間再復工，被告知悉高雄縣政府96年6
    月23日停工處分之事，因為我曾向被告報告遭高雄縣政府停
    工處分等語；復證稱：邱建宇廠長稱97年1 月至7 月間，除
    編號6 、8 之基板生產流程外，其餘製程均有進行一情是實
    在的，後來負責人變更為被告，我也有將此事向被告報告，
    公司除編號6 、8 之製程未運作以外，其餘均正常運行之情
    形，被告知道會產生廢水的事，但不知道何流程會產出廢水
    等語明確（見偵卷第30頁反面、第32頁反面），則按證人即
    飛寶公司仁武分公司前任負責人江恆光所述，被告擔任飛寶
    公司仁武分公司負責人以後，其有向被告報告該公司受停工
    處分及有持續產出廢水之事實，即甚明確；至於證人江恆光
    於本院審理時雖改稱：被告是於97年8 月份時才知悉停工處
    分，因我交接完後，於公司暫時未擔任任何職務，只擔任董
    事，後來他們要求我於97年8 月到任仁武分公司總經理，我
    的任務是為將仁武廠的業務結束，我就有向被告報告這個工
    廠要停工云云（見本院簡上卷第86頁），惟本院參酌被告不
    僅為飛寶公司負責人，亦兼任飛寶公司仁武分公司負責人，
    又飛寶公司仁武分公司約有員工50人，主要營業項目為印刷
    電路板之金屬表面加工處理一節，業經證人黃美雲於檢察事
    務官詢問時證述甚明，亦為被告供承屬實（見警卷第11頁，
    本院簡上卷第101 頁），又飛寶公司仁武分公司50名員工之
    薪資均由總公司財務部門發放一情，亦經被告於本院審理時
    供承屬實（見本院簡上卷第101 頁），以被告身兼飛寶公司
    董事長及飛寶公司仁武分公司董事長職務，則關於飛寶公司
    仁武分公司是否繼續經營產製作業，又是否繼續雇用員工進
    廠工作，有無發放薪資予員工等，均攸關飛寶公司仁武分公
    司是否正常營運之重大事項，是則被告對於仁武分公司員工
    有無每日上班進入工廠作業等情節，即均不得諉稱不知，而
    被告既然擔任飛寶公司仁武分公司負責人，且係實際經營該
    公司之人，其對於該公司是否有營運、出貨等事務，亦不可
    能毫無所悉，此參證人即前任負責人江恆光於檢察事務官詢
    問時承稱：我知悉高雄縣政府命令飛寶公司仁武分公司停工
    之事，我有提訴願，但訴願遭到駁回等語即明（見偵卷第30
    頁），從而，證人江恆光上開於檢察事務官詢問時所為證述
    ，應較合乎常理，堪為認定事實之依據，至於證人江恆光於
    本院審理之證述，顯係迴護被告之說詞，被告所辯前揭情詞
    ，亦為推諉卸責之詞，均不足採信。據上，應堪認被告確實
    知悉飛寶公司仁武分公司因受處分而不得進行排放廢水製程
    ，惟尚未向主管機關申請復工，仍持續進行排放廢水製程之
    事實。
  (四)又按被告於飛寶公司仁武分公司於96年間遭停工處分之際，
    雖仍非公司負責人，但嗣後已擔任該公司負責人，則其身為
    飛寶公司負責人以後，後續違反之前之停工處分行為，仍屬
    不遵行主管機關依水污染防治法所為停工命令之情形甚明，
    至於雖按證人黃美雲所述，於被告上任以前，飛寶公司仁武
    分公司仍陸陸續續有排放廢水之情形，惟當時被告既非公司
    負責人，則飛寶公司仁武分公司當時違反停工處分之行為，
    即與被告無關，尚不得以該公司於被告擔任公司負責人前違
    反停工處分之行為，而對被告以刑罰相繩，併予說明。
  (五)綜上所述，被告既擔任飛寶公司仁武分公司負責人，且有實
    際參與飛寶公司仁武分公司業務之執行，又飛寶公司仁武分
    公司先經高雄縣政府裁處應就產出廢水之製程停工，該公司
    未事先按規定申請復工，仍於進行產出廢水製程，而於97年
    7 月11日被查獲等事實，均甚為明確，是則本案被告犯罪事
    實已經證明，應予依法論科。
二、論罪科刑部分：
  (一)核被告所為，係犯水污染防治法第38條第1 項之為負責人之
    事業不遵行主管機關依水污染防治法所為停工之命令罪。被
    告不遵行停工命令仍繼續營業，本質上係賡續為之，乃屬行
    為之繼續，僅論以一罪；聲請簡易判決處刑意旨故僅針對被
    告於97年7 月11日違反停工處分之行為，而為敘及被告上任
    後至97年7 月10日間違反停工處分行為，惟因此部分與聲請
    簡易判決處刑部分有實質上一罪關係，自應由本院併予審酌
    。原審以被告犯罪事證明確，而原審據以論處被告罪刑，固
    非無見，惟查：1.原審判決關於被告犯罪事實及理由均引用
    檢察官聲請簡易判決處刑書之記載，而依檢察官聲請簡易判
    決處刑書之認定，飛寶公司仁武分公司係於97年7 月11日起
    ，逕自復工而排放廢水，嗣於同日10上午時許，為高雄縣政
    府環保局人員查獲，然而判決量刑理由竟稱：審酌被告所經
    營之電子零組件製造業，無視主管機關所為之停工處分，仍
    繼續營運，產生廢水，營運期間長達13個月餘非短等語，則
    原審僅認定飛寶公司仁武分公司97年7 月11日排放廢水之事
    實，惟竟以該公司排放廢水達13個月予被告論罪科刑，其事
    實與理由顯不相符，而原審既然僅認定飛寶公司仁武分公司
    97年7 月11日排放廢水之行為，其量刑自不應審酌飛寶公司
    仁武分公司先前從96年6 月至97年7 月10日排放廢水之行為
    ，更何況被告係自97年6 月17日起擔任飛寶公司仁武分公司
    負責人，原審竟將該公司從96年6 月以後排放廢水之行為均
    歸責予被告，其量刑之審酌實屬不當。2.又原判決主文記載
    ：「罰金如易服勞役，以新臺幣貳仟元折算壹日」，然理由
    卻謂：「就所併科罰金易服勞役標準，因罰金總額折算逾1
    年之日數，以罰金總額與1 年之日數比例折算」等語，亦有
    判決主文與理由互相矛盾之違法。綜上，原判決既有上開瑕
    疵，即屬無可維持，應由本院撤銷另為適法之判決。
  (二)爰審酌被告所經營之電子零組件製造業，竟無視主管機關所
    為之停工處分，仍繼續營運，產生廢水，並非短暫，所造成
    之水污染嚴重影響生態環境之發展，並對人類之身體健康構
    成重大威脅，且犯後猶飾詞卸責，態度難認良好，惟念及被
    告擔任飛寶公司仁武分公司負責人期間非長，兼衡其動機、
    目的、手段及犯罪所生利益等一切情狀，量處拘役50日及併
    科罰金30萬元，並參酌被告犯罪情節、學歷高職畢業等情，
    就拘役易科罰金及罰金易服勞役之折算標準，均諭知以新臺
    幣1 千元折算1 日，以資懲警。
  (三)至於扣案之堆高機、車號D6-2798自小貨車、小型堆高機各1
    輛，經核與上開違反停工命令之犯罪事實並無直接關連，且
    亦無宣告沒收之必要，是爰不予宣告沒收，併予說明。
據上論斷，應依刑事訴訟法第455 條之1第1 項、第3 項、第369
條第1 項前段、第364 條、第299 條第1 項前段，水污染防治法
第38條第1 項，刑法第11條前段、第41條第1 項前段、第42條第
3 項，判決如主文。
本案經檢察官甲○○到庭執行職務。
中    華    民    國    98    年    8     月    31    日
                  刑事第八庭    審判長法  官  洪能超
                                      法  官  林建鼎
                                      法  官  陳思帆
不得上訴。
以上正本證明與原本無異。
中    華    民    國    98    年    8     月    31    日
                                      書記官  李宗諺
水污染防治法第38條
事業不遵行主管機關依本法所為停工或停業之命令者，處負責人
1 年以下有期徒刑、拘役或科或併科新臺幣20萬元以上1 百萬元
以下罰金。
不遵行主管機關依第52條所為停止作為之命令者，處1 年以下有
期徒刑、拘役或科或併科新臺幣10萬元以上50萬元以下罰金。


司法院資訊處製作；財團法人民間司法改革基金會備份。
